【裁判字號】    91,國,3
【裁判日期】    950719
【裁判案由】    國家賠償
【裁判全文】
臺灣嘉義地方法院民事判決                 91年度國字第3號
原      告  台灣銀行
法定代理人  丁○○
訴訟代理人  乙○○
            戊○○
複  代理人  丑○○律師
            辛○○
            壬○○
            子○○
            己○○
            寅  ○
被      告  嘉義縣朴子地政事務所
法定代理人  甲○○
訴訟代理人  癸○○
            丙○○
上列當事人間請求國家賠償事件，於95年7月5日經言詞辯論終結
，本院判決如下：
    主  文
被告應給付原告新臺幣壹佰陸拾貳萬元。
原告其餘之訴駁回。
訴訟費用由被告負擔五分之三，餘由原告負擔。
本判決於原告以新臺幣伍拾肆萬元供擔保後，得假執行。但被告
如於執行標的物拍定、變賣或物之交付前以新臺幣壹佰陸拾貳萬
元預供擔保，免為假執行。
原告其餘假執行之聲請駁回。
    事實及理由
一、本件原告起訴主張：訴外人鄭元良前於民國83年10月12日，
    以其所共有坐落嘉義縣布袋鎮○○段932地號登記應有部分
    53/600之土地及同段919、920、921、922、925、928、929
    、933、934地號土地應有部分（各土地應有部分詳附表所示
    ），為訴外人鄭元宵、康秀真之借款擔保，並擔任借款之連
    帶保證人。原告因信賴鄭元良就932地號土地具應有部分53/
    600，致高估該擔保品價值，乃同意鄭元良以前述10筆土地
    應有部分設定最高限額新臺幣（下同）360萬元之抵押權作
    為借款擔保。惟因鄭元宵等人未依約清償債務，計積欠本金
    2,721,011元，及自87年3月17日起按週年利率9.75%計算之
    利息，經原告於90年間聲請拍賣前揭抵押物，始發現鄭元良
    於932地號土地之應有部分實為53/6000，被告之公務員於77
    年5月間辦理地籍圖重測轉載時，誤載為53/600，且將原告
    之抵押權亦誤載為53/600。因前開強制執行程序無效果，債
    務人亦無其他財產可供執行，致原告前揭本金、利息均未獲
    清償。倘原告知悉鄭元良就932地號土地應有部分僅53/6000
    ，斷不致核准如此高額貸款。本件因被告公務員於執行職務
    行使公權力時，過失登載錯誤，侵害原告之權利，致原告受
    有前揭本金、利息之損害，經原告以書面向被告申請國家賠
    償遭拒，爰依土地法第68條及國家賠償法第2條規定，求為
    命被告賠償2,721,011元，及自87年3月17日起至清償日止，
    按週年利率9.75%計算之利息。原告並陳明願供擔保，請求
    准為假執行之宣告。
二、被告則以：原告是否准予核貸以及貸款之額度，首須就債務
    人之信用狀況、償債能力、有無可靠經濟來源等情形，作詳
    實評估。其次，則須對於擔保品之價值作詳實之徵信，才能
    決定擔保品有無擔保價值及定其額度（銀行法第37條參照）
    ，以確保擔保品之時價性及可執行性。惟原告對債務人信用
    狀況、償債能力等均未作詳細之徵信，已屬徵信不實。此外
    ，本案土地由眾多共有人分管使用，鄭元良實地分管位置在
    景山段第929-1地號（由原929地號分割而來）。該地號早於
    78年間經嘉義縣政府徵收，是鄭元良在系爭10筆土地上已無
    實際分管使用土地，縱有登記名義，亦無實際價值；且其所
    有門牌號碼布袋鎮東港里18鄰24號建物（下簡稱24號建物）
    亦非坐落於該10筆土地上。原告竟未詳實徵信，未查明鄭元
    良無實地分管土地之事實，且實地勘估土地時，猶記載前揭
    建物坐落於該10筆土地，並因而核准高額貸款，其對於土地
    之徵信顯有重大過失。綜上，雖被告公務員為錯誤之登記，
    然原告放款無法得償所受損害實因原告前揭徵信不實所造成
    ，與被告錯誤登記無因果關係。縱認被告亦應負賠償責任，
    然原告未詳實徵信與有過失，請免除或減輕被告之賠償責任
    。又依土地法第68條第2項規定，損害賠償不得超過受損害
    時之價值，原告僅得請求賠償本金所受之損害，不得請求賠
    償利息所失之利益等語置辯。為此請求判決駁回原告之訴，
    並陳明如受不利之判決，願供擔保請准宣告免為假執行。
三、本件原告主張鄭元良提供系爭10筆土地應有部分為借款擔保
    ，並擔任借款連帶保證人；鄭元良就932地號土地實際應有
    部分為53/ 6000，惟被告之公務員於重測轉載時，過失登記
    為53/600；以及鄭元宵等債務人未依約清償借款，原告實行
    抵押權結果，無法就抵押標的物受償，而債務人亦無其他財
    產可供清償等事實，均為被告所不爭執，並有原告提出之個
    人存戶簡便融資借據、還款資料查詢明細、本院債權憑證、
    被告90朴第1字第8250號、7868號函、土地登記謄本及他項
    權利證明書等件為證，應堪信為真實。惟原告主張其因被告
    錯誤登載而受有損害，請求賠償2,721,011元，及自87年3月
    17日起至清償日止，按週年利率9.75%計算之利息，則為被
    告所否認，並以前詞置辯。
四、按公務員於執行職務行使公權力時，因故意或過失不法侵害
    人民自由或權利者，國家應負損害賠償責任，國家賠償法第
    2條定有明文。又因登記錯誤遺漏或虛偽致受損害者，由該
    地政機關負損害賠償責任，則為土地法第68條第1項所明定
    。土地法第68條第1項係國家賠償法之特別規定，依國家賠
    償法第6條規定，應予優先適用，核先敘明。就本件兩造所
    爭執之爭點，即原告債權未受清償與被告公務員錯誤登記間
    有無因果關係、原告因被告公務員過失錯誤登記所受之損害
    金額等節，經本院與兩造協同整理並簡化爭點結果（見本院
    卷第478至479頁、第638至639頁），為：
  (一)兩造對於陸德不動產鑑定有限公司鑑定系爭不動產結果，即
    原告貸款當時，932地號土地應有部分53/6000之市價為472,
    426元，其餘9筆土地應有部分市價則為464,263元等情，並
    不爭執。兩造並合意登記53/600情形，其市價依4,724,260
    元計算，即系爭10筆土地應有部分【登記】狀況（依932地
    號土地應有部分53/600計），市價為5,188,523元、實際價
    值（依932地號土地應有部分53/6000計），則為936,689元
    。
  (二)兩造對於原告就土地擔保品之核貸額度，以土地或共有土地
    市價之7成計算，亦不爭執。
  (三)兩造並協議簡化爭點，合意本件原告請求損害賠償之金額，
    以270萬元為基準，依原告徵信人員有無徵信過失及其過失
    比例對於該損害賠償額之影響，決定本件原告所得請求賠償
    之金額，關於損害賠償金額認定之其餘因素均不考慮。
五、依前揭整理及減縮爭點結果，本院就兩造爭執判斷如下：
  (一)本件原告對擔保品之核貸額度，以擔保品市價7成計算，而
    系爭10筆土地於原告核貸當時之市價係936,689元等情，均
    為兩造所不爭。從而，原告若於83年貸放之初，即知鄭元良
    就932地號實際應有部分為53/6000，則就系爭10筆擔保土地
    應估為655, 682元（936,689x70%=655,682，元以下四捨五
    入）。足見若被告未登記錯誤，原告當在合理貸款之範圍內
    貸款予債務人鄭元宵、康秀珍等人，而不致受本金270萬元
    無法受償之損害。而被告為地政機關，掌理不動產之登記、
    測量，具有專業性，其所為之登記，有公示性及公信力，一
    般人就不動產所為之得喪變更，俱以土地登記簿之登記事項
    為準。職是，原告之徵信人員未計算訴外人鄭元良實地占用
    之面積，逕依土地登記所載應有部分計算核貸金額，並無過
    失可言。被告抗辯原告受損害與被告公務員錯誤登載間無因
    果關係云云，顯屬無據。
  (二)銀行法第37條第1項，係規定；借款人所提質物或抵押物之
    放款值，由銀行根據其時值、折舊率及銷售性，覈實決定。
    本件被告雖抗辯原告徵信人員在實地勘估時，未查明鄭元良
    有無分管土地、以及實地勘估之建物坐落土地並非系爭10筆
    土地，乃與有過失云云，然查：原告核貸前勘估系爭土地
    之事實，有兩造所不爭之個人小額貸款押品勘估報告表在卷
    可按（見本院卷第141）。依前揭勘估報告表所載，原告徵
    信人員已註明鄭元良前揭24號建物並不計算在擔保品價值之
    內。且原告核貸時，係詢問當地代書事務所及比較公告現值
    ，以計算土地之市價，此亦有原告放款審議小組會議記錄存
    卷可按（見本院卷第248頁）。是原告主張其徵信人員僅按
    10筆土地應有部分之市值計價等情，堪信屬實。至勘估現
    場狀況，據證人即原告徵信人員庚○○到庭證稱：「一般來
    講，如果有未保存登記建物在上面，就認為擔保人的地在這
    裡。我在查看的時候目視未保存登記的房子跟後面的空地大
    概有32坪，而且還臨路邊，所以我們就按照當時的時價鑑核
    」、「我是去看未保存登記的房子大小，比照土地登記謄本
    上的面積持分，看看是否相當」等語（見本院卷第429、430
    頁），該證人固然以前揭24號建物所在地之位置作為勘估現
    場之基準，未實際查證該建物是否坐落系爭土地上，然而不
    論其該建物是否坐落於932地號土地上，及鄭元良對於提供
    擔保之土地是否實際分管，於原告核貸當時，系爭10筆土地
    應有部分依錯誤登記之狀況，市值達5,188, 523元，以及原
    告對於土地擔保品之擔保價值依市價7成計算等情，為兩造
    所不爭，已見前述。則原告對於土地之擔保金額，應以
    3,631,966元（5,188,523x70%=3,631, 966）為額度。從而
    ，縱認鄭元良未實際分管土地、其24號建物未坐落於系爭10
    筆土地上，原告最後核定之價值360萬元，仍未超過兩造所
    不爭執之鑑定市價。是被告以原告徵信人員對於土地實地勘
    估有重大過失，違反銀行法第37條第1項規定為由，主張過
    失相抵，尚嫌無據。
  (三)惟就銀行應行核貸之金額，除現場實地勘查土地、評估土地
    有無相當於核貸金額之市價外，對於借款人之信用狀況、償
    債能力等情形，亦應作詳實評估等情，為原告所自承（見本
    院卷第492、493頁），而原告關於借款人信用狀況、償債能
    力之評估，僅有前述「個人小額貸款押品勘估報告表」1紙
    ，記載：「該借款人（指鄭元宵、康秀真）經營真的企業有
    限公司，從事室內設計及裝潢設計製作等業務，營運正常，
    故應具還款能力」等語（見本院卷第141頁）；原告所提出
    之放款審議小組會議記錄對於借款人之前揭信用、償債能力
    等，亦未有任何記載，且原告迄於本院言詞辯論前，復未能
    提出其對於評估借款人之信用狀況、償債能力等狀況之詳細
    資料，是被告抗辯原告對於借款人信用及經濟、償債狀況等
    節未詳實徵信等情，應堪信為真實。徵以抵押權固為擔保物
    權，使抵押債權得以抵押物賣得價金清償之，而確保該債權
    得以受償，但抵押債權全部亦未必可以抵押物賣得價金受償
    。本件原告拍賣系爭10筆土地應有部分並無實益等情，為原
    告所是認，並經本院調閱本院90年度執字第6574號執行卷宗
    核閱屬實，是雖本件鑑定結果，系爭10筆土地【實際】應有
    部分於原告核貸之83年間尚具有936,632元之價值，仍未必
    能於原告實行抵押權之90年間，順利拍賣而清償原告之債權
    。則倘原告於設定抵押權之前，能詳細評估債務人之信用能
    力及償債狀況，當不致完全無從取償。則被告抗辯原告徵信
    人員此部分徵信不實，對於損害之擴大與有過失，主張過失
    相抵等情，即非無據。惟系爭抵押權塗銷登記，主因在於被
    告公務員於重測轉載時疏為錯誤登記所致，原告徵信之過失
    情節較屬輕微，爰依雙方過失程度，減輕被告賠償金額40%
    ，減輕後，被告應賠償原告1,620,000元（2,700,000x60%=1
    , 620,000）。
  (四)按負損害賠償責任者，除法律另有規定或契約另有訂定外，
    應回復他方損害發生前之原狀；因回復原狀而應給付金錢者
    ，自損害發生時起，加給利息，民法第213條第1、2項定有
    明文，是一般損害賠償之債，係以填補債權人所受損害及所
    失利益為原則。惟因土地登記錯誤、遺漏或虛偽致受損害者
    ，由該地政機關負擔賠償之範圍，則以不超過受損害時之價
    值為限，此為土地法第68條第2項所明定，亦即賠償範圍限
    縮於「所受損害」，而不包括「所失利益」。是依前揭法條
    規定及說明，本件原告所得請求賠償之損害，應以借款債務
    人屆期未清償之借款本金為限，其後繼續衍生之利息，應不
    在土地法第68條第2項所規定地政機關所負損害賠償之範圍
    ，原告依土地法第68條規定，請求自87年3月17日起之借款
    遲延利息，即屬無據，不應准許。
六、綜上所述，原告依土地法第68條第1項規定，請求被告賠償
    之金額，在1,620,000元範圍內，洵屬正當，應予准許。逾
    此範圍之請求則屬無據，應予駁回。又原告及被告均陳明願
    供擔保，請求准為假執行或免為假執行之宣告，經核就原告
    勝訴部分，並無不合，爰分別酌定相當之擔保金額，併宣告
    之；至原告敗訴部分，其假執行之聲請已失其所附，應予駁
    回。
七、據上論結，原告之訴為一部有理由，一部無理由，依民事訴
    訟法第79條、第390條第2項、第392條第2項，判決如主文。
中    華    民    國    95    年    7     月    19    日
                  民一庭審判長法  官  曾文欣
                              法  官  陳端宜
                              法  官  鄧晴馨
以上正本係照原本作成。
如對本判決上訴應於判決送達二十日內向本院提出上訴狀。
中    華    民    國    95    年    7     月    19    日
                              書記官  林美足
附表：
┌───┬─────────────────┬───────────────────┐
│編號  │  土  地  坐  落                  │權利範圍                              │
├───┼─────────────────┼───────────────────┤
│1     │嘉義縣布袋鎮○○段919號           │1/200                                 │
├───┼─────────────────┼───────────────────┤
│2     │嘉義縣布袋鎮○○段920號           │1/200                                 │
├───┼─────────────────┼───────────────────┤
│3     │嘉義縣布袋鎮○○段921號           │83/6000                               │
├───┼─────────────────┼───────────────────┤
│4     │嘉義縣布袋鎮○○段922號           │83/6000                               │
├───┼─────────────────┼───────────────────┤
│5     │嘉義縣布袋鎮○○段925號           │13/600                                │
├───┼─────────────────┼───────────────────┤
│6     │嘉義縣布袋鎮○○段928號           │53/6000                               │
├───┼─────────────────┼───────────────────┤
│7     │嘉義縣布袋鎮○○段929號           │53/6000                               │
├───┼─────────────────┼───────────────────┤
│8     │嘉義縣布袋鎮○○段932號           │實際值53/6000 ；錯誤登記值53/600      │
├───┼─────────────────┼───────────────────┤
│9     │嘉義縣布袋鎮○○段933號           │83/6000                               │
├───┼─────────────────┼───────────────────┤
│10    │嘉義縣布袋鎮○○段934號           │83/6000                               │
└───┴─────────────────┴───────────────────┘


司法院資訊處製作；財團法人民間司法改革基金會備份。
